臺灣臺南地方法院民事判決
111年度訴字第1028號
原      告  合作金庫資產管理股份有限公司

法定代理人  蔡見興  
訴訟代理人  鍾奇維  

            季佩芃律師
被      告  施台生  
            黃林成  


上列當事人間請求確認抵押債權不存在等事件，經本院於民國11
1年11月1日言詞辯論終結，判決如下：
    主  文
一、確認被告施台生與被告黃林成間就附表所示之土地，於民國
    78年12月14日設定登記抵押權所擔保之新臺幣258萬元債權
    不存在。
二、被告黃林成應將如附表所示之土地，於民國78年12月14日以
    收件字號歸地字第013375號所為抵押權設定登記塗銷。
三、訴訟費用由被告負擔。
    事實及理由
一、本件被告2人經合法通知，均未於言詞辯論期日到場，核無
    民事訴訟法第386條所列各款情形，爰依原告之聲請，由其
    一造辯論而為判決。
二、原告起訴主張：
㈠、本件原始債權人為中國農民銀行股份有限公司，後於民國（
    下同）95年5月1日與合作金庫商業銀行股份有限公司辦理合
    併，以「合作金庫商業銀行股份有限公司」為存續公司，嗣
    後於96年12月13日將其對被告施台生之債權、擔保物權及一
    切從屬權利讓與原告。
㈡、被告施台生積欠原告新臺幣（下同）10,795,680元及利息、
    違約金未清償，此有臺灣苗栗地方法院94年2月2日苗院霞91
    年執溫2576第2527號債權憑證可憑。被告施台生於00年00月
    00日，將其名下之系爭土地，為被告黃林成設定擔保債權25
    8萬元（下稱系爭債權）之最高限額抵押權（下稱系爭抵押
    權），擔保被告施台生之債務，致鈞院110年度司執字第711
    18號強制執行事件因認無拍賣實益而終結強制執行程序（下
    稱系爭強執程序），故原告有確認利益。被告間關於設定系
    爭抵押權時是否確有債權債務關係，容有疑問，被告應就系
    爭抵押權擔保之債權存在，負舉證責任。又倘債權不存在，
    原告主張依民法第242條、第767條第1項中段等規定代位被
    告施台生請求除去其妨害，塗銷系爭抵押權之登記；倘系爭
    債權存在（假設語氣），請求權亦時效完成，債務人怠於行
    使權利時，應許原告代位主張時效消滅，請求塗鎖該抵押權
    登記。被告施台生怠於行使回復原狀之權利，原告爰依民法
    第242條、第767條規定提起本訴，請求確認上開抵押權所擔
    保之債權不存在，並代位被告施台生請求被告黃林成塗銷系
    爭抵押權之抵押權設定登記等語。並聲明：如主文第1、2項
    所示。
三、被告答辯略以：
㈠、被告黃林成並未提出任何書狀為何聲明或陳述。
㈡、被告施台生未於最後一次言詞辯論期日到庭陳述，惟曾以下
　  列情詞置辯：
①、系爭土地是76年間由被告買賣取得，而抵押權設定時間為78
    年，當時尚未發生系爭保證債務（主債務人為訴外人劉崗山
    ），被告並無虛偽設定之必要。被告施台生邇來因重病，行
    動不便，債務發生地為臺北，故相關欠款資料被告無法收集
    提出。然原告之前手債權人於90幾年即查知有系爭抵押權，
    惟均無異見，遲至111年才興訟，實有違誠信原則。原告延
    滯起訴，致系爭抵押權設定契約書及相關債權關係文件均已
    逾地政機關保存期限，此舉證上之不利益，實不能轉嫁被告
    施台生負擔，否則有失公允。從被告施台生之案件索引及相
    關財務資料可知，被告目前財務狀況不佳，欠款不僅於此，
    且系爭土地事實上也供作道路通行使用，被告黃林成因此沒
    有積極主動行使抵押權。但欠債是事實，被告施台生不敢抵
    賴，致影響抵押權人權益等語。
②、聲明：原告之訴駁回。訴訟費用由原告負擔。　　
四、本院之判斷：
㈠、按確認之訴非原告有即受確認判決之法律上利益者，不得提
    起。所謂即受確認判決之法律上利益，係指法律關係之存否
    不明確，原告主觀上認其在法律上之地位有不安之狀態存在
    ，且此種不安之狀態，能以確認判決將之除去者而言，若縱
    經法院判決確認，亦不能除去其不安之狀態者，即難認有受
    確認判決之法律上利益（最高法院52年台上字第1240號判決
    意旨參照）。查原告主張其為被告施台生之債權人，因系爭
    土地設定之抵押權所擔保之債權是否存在，將影響原告對被
    告施台生之財產強制執行時，原告之債權是否得以受償，其
    法律上之地位顯處於不安之狀態，而此不安狀態復能以本件
    確認判決予以除去，則揆諸前開說明，自應認原告有提起本
    件確認之訴之確認利益存在。
㈡、次按當事人主張有利於己之事實者，就其事實有舉證之責任
    ，民事訴訟法第277條本文定有明文。又確認法律關係不存
    在之訴，如被告主張其法律關係存在時，應由被告負舉證責
    任（最高法院42年台上字第170號判例意旨參照）。經查，
    本件原告主張系爭抵押權之債權不存在，揆諸前揭說明，被
    告施台生答辯系爭抵押權存在、確實有擔保債權存在等情，
    即應由被告負舉證之責。惟被告僅能以歷年久遠、目前因身
    體狀況無法前往北部蒐集資料等語為辯，然抵押權為從屬物
    權，以其擔保之債權存在為發生之要件，具有從屬性，倘無
    所擔保之債權存在，抵押權即無由成立，是被告前揭陳詞尚
    不能逕行推認有主債權存在，此外，被告又未能就系爭抵押
    權登記之原因關係提出任何證據以實其說，未能證明系爭抵
    押權確有擔保債權存在，故被告所辯，尚無可採。從而，本
    件原告主張系爭抵押權之債權不存在，係屬有據，其請求確
    認系爭抵押權擔保之債權不存在，係有理由。
㈢、況縱認系爭抵押權所擔保之債權確實存在，然按請求權，因1
    5年間不行使而消滅。但法律所定期間較短者，依其規定。
    以抵押權擔保之債權，其請求權已因時效而消滅，如抵押權
    人，於消滅時效完成後，5年間不實行其抵押權者，其抵押
    權消滅，民法第125條、第880條分別定有明文。經查，系爭
    抵押權存續期間係78年12月11日至79年2月10日；清償日期
    為79年2月10日，此有系爭土地之土地登記第一類謄本在卷
    足證（見本院補字卷第91至97頁）。是依前揭說明，該債權
    至遲於94年2月10日即罹於時效，被告復未提出該債權有何
    中斷時效之事由，或該債權之時效完成後，5年間已實行其
    抵押權之事證，依上開規定，系爭抵押權亦已逾除斥期間而
    消滅。從而，原告主張系爭抵押權所擔保之債權以及系爭抵
    押權均不存在，應屬可採。
㈣、再按債務人怠於行使其權利時，債權人因保全債權，得以自
    己之名義，行使其權利，民法第242條前段定有明文。此項
    代位權行使之範圍，就同法第243條但書規定旨趣推之，並
    不以保存行為為限，凡以權利之保存或實行為目的之一切審
    判上或審判外之行為，諸如假扣押、假處分、聲請強制執行
    、實行擔保權、催告、提起訴訟等，債權人皆得代位行使（
    最高法院69年台抗字第240號判例要旨參照）。又所有人對
    於妨害其所有權者，得請求除去之，亦為民法第767條第1項
    中段所明文。查被告施台生積欠原告上揭本息未清償，被告
    未能證明就系爭抵押權有抵押債權存在，且罹於時效及除斥
    期間，業經本院認定如前，是系爭抵押權歸於消滅，然其登
    記迄未塗銷，則此項抵押權登記對於被告施台生就系爭土地
    之所有權自有妨害，被告施台生本可依民法第767條第1項中
    段規定，請求被告黃林成塗銷系爭抵押權之設定登記。惟被
    告施台生未訴請被告黃林成塗銷系爭抵押權，堪認確有怠於
    行使其權利之情事。則原告為保全其對被告施台生之債權，
    依民法第242條前段、第767條第1項中段規定代位被告施台
    生請求被告黃林成塗銷系爭抵押權設定登記，亦屬有據。　
五、綜上所述，原告依民法第242條、第767條第1項中段規定，
    請求確認系爭抵押權之債權不存在；暨請求被告黃林成將系
    爭抵押權設定登記予以塗銷，均有理由，應予准許。
六、本件事證已臻明確，兩造其餘之攻擊防禦方法及證據資料，
    經本院斟酌後，認均不足以影響本判決之結果，爰不一一論
    列，併此敘明。
七、訴訟費用負擔之依據：民事訴訟法第78條。　
中　　華　　民　　國　　111 　年　　11　　月　　30　　日
                  民事第五庭  法  官  吳金芳　　　　　
以上正本證明與原本無異。
如不服本判決，應於送達後20日內，向本院提出上訴狀並表明上
訴理由，如於本判決宣示後送達前提起上訴者，應於判決送達後
20日內補提上訴理由狀（須附繕本）。如委任律師提起上訴者，
應一併繳納上訴裁判費。
中　　華　　民　　國　　111 　年　　11　　月　　30　　日
                              書記官  李崇文
附表：
編號 不動產地號 面積(㎡) 權利範圍 所有權人 抵押權人 設定義務人 抵押權登記內容 1 臺南市○○區○○○段000000○0000地號土地 101、 467 1/2、 915/2830 施台生 黃林成 施台生 1.登記日期：78年12月14日。 2.收件字號：歸地字第013375號。 3.擔保債權總金額：258萬元。